臺灣桃園地方法院民事判決　　　　　 　 93年度訴字第596號
原　　　告　甲○○
訴訟代理人　紀亙彥律師
被　　　告　丁○○
　　　　　　戊○○
　　　　　　壬○○
　　　　　　庚○○
　　　　　　癸○○
右五人共同
訴訟代理人　陳棋銘律師
被　　　告　辛○○○
　　　　　　丙○○
　　　　　　己○○
上列當事人間租佃爭議事件，於民國93年12月28日言詞辯論終結
，本院判決如左：
    主    文
原告之訴駁回。
訴訟費用由原告負擔。
    事    實
甲、原告方面：
一、聲明：被告應將就坐落桃園縣大溪鎮○○段南興小段263 地
    號內如附圖所示263 （A）， 面積15477 平方公尺之土地返
    還予原告。
二、陳述：
（一）原告將其所有坐落桃園縣大溪鎮○○段南興小段263 地號
      如附圖所示263 （A）出 租予被告等人耕作，租期自民國
      86年1 月1 日起至91年12月31日止，惟因被告等人於86年
      間私自搭建豬舍而有不自任耕作，並有繼續1 年以上非因
      不可抗力未為耕作之事實，雙方耕地租約於91年底到期後
      ，原告即不願繼續出租，經原告陸續向桃園縣大溪鎮公所
      及桃園縣政府申請調解，無法達成共識，原告又原係86年
      以後之駐外人員，系爭耕地地租皆由原告母親或妹妹代收
      ，對於被告等人搭建豬舍養豬乙事，原告並不知情，並無
      默示贊同或同意情事，雖被告等人於調解期間已將上開豬
      舍拆除，但已有耕地三七五減租條例第16條第1 項不自任
      耕作及同條例第17條第1 項第4 款之非因不可抗力繼續1
      年以上不為耕作之情形，依法原告自得請求被告等人返還
      系爭耕地。
（二）按耕地三七五減租條例第1 條規定所謂耕地之租佃，即土
      地法第106 條第1 項規定所稱之耕地租用，係指以自任耕
      作為目的，約定支付地租，使用他人之農地，是以承租人
      變更耕作之使用目的，改充耕作以外之使用，即屬不自任
      耕作，又按土地法第106 條第2 項規定所稱耕作，雖包括
      漁牧，但此乃謂自始即約定租用他人之土地而為漁牧，非
      謂凡屬耕地租用，即可任意變更農地原有性質而為漁牧使
      用。故原為栽培農作物之耕作租佃契約，承租人未經出租
      人同意，逕將農地變更為漁牧之用，並興建設施，致變更
      農地原有性質，自屬違反耕地租佃契約，不自任耕作。
（三）查被告等人自承利用系爭耕地約1%面積及相鄰公有之保甲
      路及竹林地搭建豬舍使用，惟抗辯係農家不可分離之副業
      云云；惟查，本件被告等人承租系爭耕地面積廣達15477
      平方公尺，其以1%面積作為豬舍，其豬舍之規模顯非一般
      農家於農舍附近自行養3 、5 頭豬之副業所可比擬，再依
      行政院農委會頒訂「非都市土地農業用地作畜牧設施容許
      使用審查作業要點」第5 要點訂定之「非都市土地農業用
      地作畜牧設施容許使用主要設施及必須面積標準表」，查
      得養豬設施中每頭豬之最大設置面積及最小設置面積計，
      上開豬舍設置尚未含蓋保甲路及竹林地部分，即已可養種
      豬18至29頭，養肉豬48至145 頭，顯見被告等人所設置之
      豬舍已非小規模之農家副業，而係作為專業養豬設施之用
      。
三、證據：提出說明書、農林航空測量所之空照圖、
    市土地農業用地作畜牧設施容許使用審查作業要點及標準表
    各1份為證。
乙、被告丁○○、壬○○、戊○○、癸○○、庚○○方面：
一、聲明：駁回原告之訴。
二、陳述：
（一）被告等人承租系爭耕地後，皆以種植農作物為主，並以收
      成之農作物變賣所得，作為謀生養家糊口之經濟來源，惟
      近年來，由於稻作收成變現所得，相當有限，自86年間，
      被告等人乃利用系爭耕地之左上方一小部分土地 (約占土
      地全部面積1%）及相鄰公有之保甲路及竹林地，搭建豬舍
      養豬，而豬舍搭建當時及其後之養豬期間，原告也時常前
      來探視，不僅未曾有任何異議或反對，自86年迄至91年間
      之地租，是以原告仍繼續收受，則原告應有默示同意之意
      思。然自92年起，原告突然拒收租金，被告等人乃以存證
      信函併檢附92年度第1 期地租予原告，嗣將92年度第1 期
      、第2 期應給付之地租，提存於原告住所地所屬之臺灣臺
      北地方法院提存所，並通知原告領取，而原告反以其業已
      知悉多年且未曾反對被告等人搭建豬舍養豬為由，欲終止
      租約收回系爭耕地。
（二）搭建豬舍養豬，係農家生活不可分離之副業，且屬經營農
      業之範圍，此種情形，與在承租之耕地上用一小部分土地
      搭蓋農舍或建築曬穀場無異，不得與將承租耕地用以建築
      專供居住房屋之情形同視。次按土地法第106 條規定，租
      用耕地耕作包括漁牧在內，故僅將系爭耕地約1%面積，搭
      建豬舍養豬，此不僅為農家生活不可分離之副業，亦屬經
      營農業之範圍，俾以維持家庭生活所需，此顯與不自任耕
      作之情形尚有不同，揆諸農業發展條例第3 條第10款及土
      地法第6條後段規定自明。
（三）原告依行政院農委會頒訂「非都市土地農業用地作畜牧設
      施容許使用審查作業要點」第要點訂定之「非都市土地農
      業用地作畜牧設施容許使用主要設施及必須面積標準表」
      ，略稱被告等人之豬舍是作專業養豬設施云云；惟查被告
      等人實際上僅飼養豬隻約50頭上下，則作業要點僅係供參
      考之用，且綜觀作業要點之法規標題文字，應可得知縱作
      畜牧用之土地，仍屬農業用地。
三、證據：提出耕地租約及附表、存證信函、台北地方法院92年
    存字第5089號提存書、租賃法論摘錄各1 份、最高法院判決
    3 份為證，並聲請傳喚證人乙○○。
丙、被告辛○○○、己○○、丙○○方面：
    被告辛○○○三人均未於言詞辯論期日到場，亦未提出書狀
    作何聲明或陳述。
    理      由
一、被告辛○○○、己○○、丙○○經合法通知，無正當理由不
    到庭，核無民事訴訟法第386 條各款所列情形，爰依原告聲
    請，由其一造辯論而為判決。
二、本件原告起訴主張：其將其所有坐落桃園縣大溪鎮○○段南
    興小段263 地號如附圖263 （A）所 示面積耕地出租予被告
    等人耕作，租期自86年1 月1 日起至91年12月31日止，惟因
    被告等人於86年間私自搭建豬舍而有不自任耕作，並有繼續
    1 年以上非因不可抗力未為耕作之事實，已有耕地三七五減
    租條例第16條第1 項、第2 項及同條例第17條第1 項第4 款
    規定之情形，依法租約無效及終止租約，爰請求返還系爭耕
    地等語。被告丁○○、壬○○、戊○○、癸○○、庚○○則
    以：其承租系爭耕地後，皆以種植農作物為主，並以收成之
    農作物變賣所得，作為經濟來源，惟由於稻作收成變現所得
    有限，自86年間，乃利用系爭耕地之左上方約占承租耕地全
    部面積1%之面積及相鄰公有之保甲路及竹林地，搭建豬舍養
    豬，此係農家生活不可分離之副業，且屬經營農業之範圍，
    而豬舍搭建當時及其後之養豬期間，原告也時常前來探視，
    不僅未曾有任何異議或反對，且仍繼續收受租金，應有默示
    同意之意等語，資為抗辯。
三、原告主張其將其所有坐落桃園縣大溪鎮○○段南興小段263
    地號如附圖263 （A）所 示面積土地出租予被告等人耕作，
    租期自86年1 月1 日起至91年12月31日止，被告等人自86年
    起，於承租耕地左上方搭建豬舍養豬，豬舍面積約占總承租
    面積1%，現豬舍業已拆除等情，為被告所不爭執，復有原告
    提出之說明書、農林航空測量所之空照圖、現場照片2 幀為
    證，自堪信為實在。原告復主張被告於承租耕地後擅自搭建
    豬舍養豬，符合不自任耕作及繼續1 年以上非因不可抗力未
    為耕作之情形，為被告所否認，經查，於系爭耕地前開租賃
    期間，被告除就搭建豬舍養豬之部分外，其餘承租耕地均由
    被告等人用以種植稻米及蔬菜等情，已據本院至現場勘驗屬
    實，製有勘驗筆錄在卷可稽。原告固主張被告等人在承租耕
    地上搭建豬舍養豬係不自任耕作或不為耕作云云，惟「按土
    地法第106 條，耕地租賃包括漁牧在內，則被上訴人雖將系
    爭耕地之一部，變更為畜牧之用，仍不失為自任耕作，上訴
    人指為不自任耕作，顯屬誤會，至被上訴人變更使用方法，
    尚非法定租約終止之原因，上訴人亦不得據以終止租約，請
    求收回系爭土地。」最高法院70年台上字第3307號判決意旨
    參照。經查，本件被告等人固於所承租之系爭耕地上搭建豬
    舍養豬，變更畜牧之用，惟其豬舍養豬面積僅佔承租耕地總
    面積約1%，就其餘承租耕地仍繼續供作耕作使用，已如前述
    ，是原告主張被告等人不自任耕作，顯屬誤會。至原告提出
    最高法院87年度台上字第592 號裁判要旨「所謂耕作，依土
    地法第106 條第2 項之規定，雖包括漁牧，但此所謂自始即
    約定租用他人之土地而為漁牧，亦屬於耕地租用而已，非謂
    凡耕地租用，即可任意變更農地原有性質而為漁牧使用。故
    原為裁培農作物之耕地租佃契約，承租人未經出租人同意，
    逕將農地變更漁牧之用，並興建設施，致變更原有性質，自
    屬違反耕地租佃契約，不自任耕作。」，主張本件被告等人
    於承租期間擅自變更耕地使用，屬違反耕地租佃契約，不自
    任耕作云云，然查，本件被告等人並非將承租耕地全變更為
    漁牧使用，僅係就承租耕地總面積約1%面積供養豬使用，其
    餘耕地仍繼續供作裁培農作物使用等情，已如前述，是本件
    事實與前開最高法院裁判之基礎事實並不相同，原告據該裁
    判主張被告不自任耕作，並非可採。
四、綜上所述，原告主張被告不自任耕作或非因不可抗力繼續1
    年以上不為耕作，均非實在。從而，原告依耕地三七五減租
    條例第16條第1 項、第2 項及同條例第17條第1 項第4 款之
    規定，主張終止本件耕地租約或租約無效，請求被告等人返
    還系爭耕地，為無理由，應予駁回。
五、本件事證已臻明確，兩造其餘主張之攻擊防禦方法，經核對
    本件判決結果無影響，爰不逐一論述，附此敘明。
六、據上論結，本件原告之訴為無理由，依民事訴訟法第385 條
    第1項前段、第78條，判決如主文。
中　　　華　　　民　　　國　　94　　年　　1 　月　11  日
                      臺灣桃園地方法院民事第一庭
                                  法      官  賴惠慈
以上正本係照原本作成
如對本判決上訴，須於判決送達後20日內向本院提出上訴狀
中　　　華　　　民　　　國　　94　　年　　1 　月　11  日
                                  法院書記官  王曉雁
